【裁判字號】    95,裁,1767
【裁判日期】    950810
【裁判案由】    營利事業所得稅
【裁判全文】
最  高  行  政  法  院  裁  定
                                     95年度裁字第01767號
抗  告  人  國原育樂事業股份有限公司
代  表  人  甲○○
訴訟代理人  李耀魁
上列抗告人因與相對人財政部臺北市國稅局間營利事業所得稅事
件，對於中華民國94年11月8日臺北高等行政法院93年度訴字第
945號裁定提起抗告，本院裁定如下︰
    主  文
抗告駁回。
抗告訴訟費用由抗告人負擔。
    理  由
一、抗告人因營利事業所得稅事件，不服相對人84年11月25日（
    84）財北國稅法字第84053075號復查決定，提起訴願，遭決
    定駁回，抗告人不服，提起再訴願，經行政院以本件再訴願
    之提起逾越法定不變期間為由決定駁回。抗告人不服，遂提
    起行政訴訟。
二、原裁定駁回抗告人之訴，其理由略以：(一)抗告人因營利事業
    所得稅事件，係於85年6月11日收受財政部之訴願決定書。
    計其提起再訴願之期間，應自85年6月12日起算，扣除在途
    期間零日，至85年7月11日即已屆滿。抗告人遲至85年7月20
    日始向原訴願機關財政部提起再訴願，其再訴願顯已逾法定
    不變期間而違法，雖然再訴願決定機關仍為實體決定（按再
    訴願決定係從程序上予以駁回），抗告人復對之提起行政訴
    訟，但因為其再訴願本身不合法，其本件起訴亦無從認定為
    合法，自應予以駁回。(二)送達之合法要件主要是準用民事訴
    訟法之規定，至於送達證書之作成是否也算是合法送達構成
    要件之一部，對此原審法院採取否定說，而認為送達證書之
    作成僅屬送達合法之證明方法。(三)既然送達證書僅屬證明合
    法送達之方法，則合法送達之證明方法自然不止一種，而容
    許以其他方法證明之。送達證書僅是其中證明成本最低的一
    種而已，並不排除其他之證明方法，而且當然也容許事後補
    蓋以證明原來之送達合法。(四)在確認送達證書僅屬合法送達
    之證明方法以後，接著則應問送達合法之客觀證明責任如何
    配置，對此爭點原審法院認為應由行政機關負擔，因此本案
    應由相對人機關證明上開訴願決定書已於85年6月11日合法
    送達之待證事實。(五)基於下述理由認定相對人機關對此待證
    事實已盡其舉證責任，茲說明如下。抗告人並不否認85年6
    月11日其公司之事務所在台北市○○○路36號11樓，也不否
    認該大樓有管理員接收文件。而85年6月11日之送達符合民
    事訴訟法第137條第1項規定之構成要件等情，業經本院傳訊
    證人，即送達之郵差王至健查證其事，而證人王至健到庭證
    稱：該上開送達證書確實為其投遞者；因為事隔多年，到底
    當初是否如訴願卷內所載，因為第1次送達時管理員沒有簽
    名，事後才第2次找管理員補行簽名，以及第2次簽名之管理
    員是否即為第1次收受訴願決定書之管理員，其已不復記憶
    ；不過以上之情形，依據其過去擔任郵差職務之經驗而言，
    非常常見，而且第2次簽名者有可能即為第1次實際收受者。
    而以上之證詞雖然無法直接證明待證事實，但在與訴願卷所
    附之行政院要求補簽名之函文與財政部答覆之覆函相結合後
    ，可以證明「本案之訴願決定書確實已於85年6月11日，以
    符合民事訴訟法第137條第1項所定之合法送達方式，將該訴
    願決定書處於抗告人可以隨時自其受僱人受領之狀態」之待
    證事實為真正，而事後送達證書之補簽名，就算不是實際受
    收文書者所簽，但仍然可以確定訴願決定書已合法送達之事
    實。是以本案中訴願決定書已於85年6月11日合法送達應可
    確認。因此，抗告人之再訴願即因逾越法定不變期間，而應
    從程序上予以駁回。
三、抗告意旨略謂：(一)原裁定理由與司法院80年7月3日（80）廳
    民一字第0621號函規定不符，判決不適用法規，為違背法令
    。原裁定理由容許事後補蓋以證明原來之送達合法，顯係原
    裁定一己之見解，違反前開函釋，且與前行政法院87年度判
    字第872號判決見解不合，為違背法令。(二)裁定理由違反論
    理法則，且認定事實與卷存證據資料不符，違反證據法則，
    為當然違背法令。其一，抗告人公司之事務所事實上於85年
    6月11日已不在受送達地址，訴願文書不可能於85年6月11日
    送達抗告人。原裁定並未調查85年6月11日抗告人公司之事
    務所是否仍在台北市○○○路36號11樓，已違反行政訴訟法
    第133條之規定。且查抗告人因經營困難，於84年11月起已
    暫停營業，迄未正常營業，此有台北市政府建設局84年11月
    9日建一字第01035716號函可證，且大樓管理委員會主任委
    員李雙福於另件93年訴字第944號案審理時證稱：「當時原
    告公司應該已經遷走」。則抗告人於85年6月11日既已不在
    場，縱使調查認為本件訴願決定書已經由管理員收受，亦不
    可能於85年6月11日送達抗告人。其二，原審調查所得之證
    據已充分證明系爭財政部訴願決定書於85年6月11日未合法
    送達。85年6月11日送達時管理員沒有簽名，則依司法院80
    年7月3日（80）廳民一字第0621號函，系爭訴願決定書為送
    達不合法，至為灼然。則原裁定又稱系爭訴願決定書合法送
    達，顯係自相矛盾。其三，原審既認郵差王至建之證詞無法
    直接證明待證事實（即85年6月11日系爭訴願決定書合法送
    達），且原審又認實際簽名之管理員張永崇已離職，且去向
    不明，故無從查證張永崇是否為原來收受該訴願決定書之人
    。則85年6月11日訴願決定書未經管理員簽章，證人之證詞
    又不能直接證明待證事實，原審又無從查證原審所認定之管
    理員是否為原來收受文書之人，竟推論系爭訴願決定書於85
    年6月11日已合法送達，顯係前提與結論相矛盾，違反論理
    法則。其四，原裁定理由以行政機關之覆函為認定事實之證
    據，認定事實與卷存資料不符，顯違證據法則，為當然違背
    法令。其五，原審裁定理由自承事後送達證明之補簽名有可
    能不是實際收受文書者所簽名，則依民事訴訟法第141條第2
    項規定，應認為系爭訴願決定書未合法送達。原審竟反論定
    為「仍然可以確定已合法送達」，顯違論理法則。(三)抗告人
    縱然同意原審裁定之論理謂送達證書之作成為送達合法之證
    明方法，也可以認為合法送達的實質標準即是送達之文書處
    於受文者可以隨時受領之狀態，而「受文者可以隨時受領狀
    況」判別標準之一即是受領人之收受，而證明文書送達真實
    性之方法即為受僱人之簽名。但查受雇人既未簽名，自難認
    受僱人收受，受僱人既未收受，依原審之論理，已難證明抗
    告人於85年6月11日處於可以隨時受理之狀態。是縱原裁定
    之前段論理前提縱屬可採，然相對人所舉釋明方法不能證明
    系爭財政部訴願決定書已合法送達，即事實與論理前提不符
    ，原審為不利於抗告人之裁定，仍有違反論理法則之違法。
四、本院查：
  (一)依修正前（即行為時）訴願法第27條準用同法第9條之規定
    ，再訴願之提起，應自行政處分書或（訴願）決定書達到之
    次日起30日內為之。訴願事件，提起再訴願逾法定期間者應
    為駁回訴願之決定，亦為同法第17條所明定。又依修正前訴
    願法第10條第3項規定，訴願文書送達辦法，由行政院定之
    。行政院則依修正前訴願法第26條制定有「行政院及各級機
    關訴願審議委員會審議規則」（該規則已於89年5月19日依
    現行訴願法，經行政院以 (89)台訴字第14298號令修正之）
    ，其中第20條明定：（第1項）訴願文書派員或囑託原處分
    機關或該管警察機關送達者，應由執行送達人作成送達證書
    ，採用郵務送達者，應使用訴願文書郵務送達證書；（第2
    項）訴願文書之送達，除前項規定外，準用民事訴訟法關於
    送達之規定。依民事訴訟法第137條第1項規定：「送達於住
    、居所、事務所或營業所不獲會晤應受送達人者，得將文書
    付與有辨別事理能力之同居人或受僱人」，而大廈管理員被
    視為大樓各住戶或公司行號、團體、事務所之受僱人，有權
    收受送達之文書，乃屬實務上之通說。至於送達證書之作成
    僅屬「送達合法」之證明方法，並非合法送達之構成要件，
    且送達證書，固應於作成後交收領人簽名、蓋章或按指印（
    民事訴訟法第141條第2項參照），但法令既未規定必須於送
    達文書之同時交由收領人簽名、蓋章或按指印，則收領人非
    不可於事後補正其簽名、蓋章或按指印，而溯及於該送達證
    書作成時發生效力。
  (二)本件訴願決定書於85年6月11日經郵差送至抗告人當時登記
    之公司地址台北市○○○路36號11樓時，是由郵差交予該大
    樓之管理員收受，但當時並未命收受文書之管理員在「訴願
    文書郵務送達證書」上簽名，而是等到事後抗告人已提起再
    訴願之後，才由行政院去函訴願機關財政部，要財政部將上
    開「訴願文書郵務送達證書」送回送達之郵務機關，請郵差
    再至上址，請管理員補簽名等情，有訴願文書郵務送達證書
    附訴願卷及行政院要求財政部轉請郵務送達機關補正管理員
    之簽名或蓋章之公函和財政部之覆函附再訴願卷可稽。且經
    執行本件訴願文書送達之郵差王至健於原審到庭證稱：本件
    訴願決定書確實由其送達大廈管理員（因為上面蓋有其編號
    章），因為第1次前往送達時管理員沒有簽名，事後才第2次
    去找管理員補行簽名等情在卷，雖然其對於第2次去時簽名
    之管理員是否即為第1次收受訴願決定書之管理員，已不復
    記憶，但衡諸常情，一般人不會在自己未曾收受或經手的文
    書的送達證書上補簽自己之姓名，以免承擔不必要的責任。
    該「訴願文書郵務送達證書」上既蓋有大廈管理委員會圓戳
    章及管理員張永崇之簽名（其筆跡清晰可以辨認），依經驗
    法則即足證明該管理員張永崇曾收受或經手本件訴願決定書
    ，則本件訴願決定書於85年6月11日已經合法送達，堪以認
    定。
  (三)抗告人雖主張其因經營困難，於84年11月起已暫停營業，迄
    未正常營業，此有台北市政府建設局84年11月9日建一字第
    01035716號函可證，且大樓管理委員會主任委員李雙福於另
    件93年訴字第944號案審理時證稱：「當時原告公司應該已
    經遷走」，則抗告人於85年6月11日既已不在場，縱使調查
    認為本件訴願決定書已經由管理員收受，亦不可能於85年6
    月11日送達抗告人云云，惟查台北市政府建設局84年11月9
    日建一字第01035716號函上係記載：「貴公司申請自84年11
    月7日至85年5月7日止暫停營業登記，符合規定，准予核備
    。」而本件訴願決定書係於85年6月11日送達，不在抗告人
    申請暫停營業期間。且原審於93年5月17日上網查詢結果，
    抗告人公司登記之營業所在仍係台北市○○○路36號11樓，
    證人所謂「當時原告公司應該已經遷走」云云，顯係臆測之
    詞，抗告人又未能提出其已遷移營業地址及遷至何處之具體
    事証以資証明，其主張送達當時公司已經遷走云云，尚難採
    信。
  (四)綜上所述，原審以抗告人因營利事業所得稅事件，係於85年
    6月11日收受財政部之訴願決定書，卻遲至85年7月20日始向
    原訴願機關財政部提起再訴願，其再訴願顯已逾法定不變期
    間而不合法，抗告人復對之提起行政訴訟，亦無從認定為合
    法等語為由，裁定駁回抗告人之訴，於法並無不合，抗告論
    旨，仍執前詞，指摘原裁定違誤，求予廢棄，難認有理由，
    應予駁回。
五、依行政訴訟法第104條、民事訴訟法第95條、第78條，裁定
    如主文。
中    華    民    國    95    年    8     月    10    日
                  第三庭審判長法  官  趙  永  康
                              法  官  廖  宏  明
                              法  官  侯  東  昇
                              法  官  黃  淑  玲
                              法  官  林  文  舟
以  上  正  本  證  明  與  原  本  無  異
中    華    民    國    95    年    8     月    11    日
                              書記官  彭  秀  玲


司法院資訊處製作；財團法人民間司法改革基金會備份。
